最高法院刑事判決　　　　　　　　　　　　　　　九十一年度台上字第三三九四號
　　上　 訴　 人　台灣高等法院高雄分院檢察署檢察官
　　上訴人即被告　甲○○
右上訴人等因被告業務上侵占案件，不服台灣高等法院高雄分院中華民國九十一年三
月十五日第二審更審判決（九十年度重上更(三)字第六五號，起訴案號：台灣高雄地方
法院檢察署八十三年度偵字第二一八三０號），提起上訴，本院判決如左：
    主  文
原判決撤銷，發回台灣高等法院高雄分院。
    理  由
本件原判決認定上訴人即被告甲○○係高雄市威碁企業有限公司（下稱威碁公司）股
東，於民國八十三年三月間負責該公司資金之調度，為從事業務之人。乃基於意圖為
自己不法所有之概括犯意，利用業務上經手威碁公司票據之機會，將原判決附表一編
號一至四所示業務上持有之支票四張，金額共新台幣（下同）一百三十一萬三千八百
八十七元，分別存入其於高雄區中小企業銀行（下稱高雄中小企銀）六合分行０四五
｜００二｜0000000號帳戶，及高騰企業有限公司（下稱高騰公司）所有台東
中小企業銀行大寮分行一七三一｜一號帳戶，易持有為所有，予以侵占入己等情。因
而撤銷第一審關於業務上侵占部分之判決，改判仍論處被告連續意圖為自己不法之所
有，而侵占對於業務上所持有之物罪刑。固非無見。
惟查：(一)被告辯稱告訴人之代表人沈鐵鋼於八十三年三月間，將威碁公司之五十張客
票及公司僅存之現款十八萬九千二百七十五元借予余海鵬，致無法支付世平公司等之
票款而遭退票。沈鐵鋼於退票後，要求被告囑會計鍾秋英（改名鍾昀蓉）將原判決附
表一編號一至三所示三張支票抽回，交由被告調現，以支付威碁公司應付之貨款等語
（見第一審卷第十九頁反面至第二十頁反面、原審更(一)卷第七十五頁反面至第七十六
頁反面、更(二)卷第五十六頁至第五十八頁、更(三)卷第七十頁至第七十二頁）。證人鍾
秋英雖證稱當時確有抽出很多客票，是否此三張支票已無法記憶，但亦稱抽票時，須
經沈鐵鋼等人同意等語（見第一審卷第九十三頁、第九十四頁反面）；且被告陳明上
開支票係「以票面金額八成借貸現金」（見原審更(三)卷第七十一頁）；原審對於上開
有利於被告之證據，未加以斟酌論列，復未依刑事訴訟法第一百條規定，命被告就其
所陳述有利之事實，指出證明之方法，僅泛謂被告所辯調現之金額與票面金額不符，
貨款支付日期亦與支票所載日期不同，且既向親友調現，何以支票非由該親友持有等
語（見原判決第四面第六行至第十五行），遽認其辯解為不可採，尚嫌速斷。(二)原判
決理由謂彰化銀行豐原分行函送之附表一編號四所示支票，從支票背面記載觀之，係
經由一七三一｜一號帳戶兌領無訛，參酌被告在台灣高雄地方法院八十五年度訴字第
四六八號損害賠事件中，亦承認該支票係其兌領等語，足見被告確將該支票擅自存入
其所屬高騰公司之帳戶兌領（見原判決第二面第二十行至第三面第九行）。但被告已
否認一七三一｜一號帳戶係高騰公司所有；而經核卷存之言詞辯論筆錄影本，被告係
稱：「……（附表一編號四）之支票票款均係公司之貨款，我係持上述支票去貼現，
貼現後支付原告公司（即威碁公司）三月二十日、三月三十一日到期之支票貨款，當
時公司之存摺已無可供用之資金。」等語（見原審更(二)卷第八十九頁）。如果不虛，
該支票倘係被告提示兌現，似亦用以支付威碁公司之貨款，實情如何，尚欠明瞭，此
與判斷被告有無侵占此部分之票款攸關，自應詳細究明，始足為判決之基礎。原判決
又謂被告「在同案中另又辯稱該款係扣抵威碁公司欠被告之股金，有該筆錄及被告編
列之資料在卷可資比對」（見原判決第三面第十三行至第十六行），惟稽之卷內資料
，原判決所援引之原審更(二)卷第九十一頁即告訴人所提之「附件二」，似非法院之筆
錄。乃原判決執此謂被告所辯前後不一，資為其有罪之論據，併嫌欠洽。以上各節，
本院前次發回時，俱已指明，原審仍恝置不論，其違誤情形依然存在。再，依卷存之
支票影本，原判決附表一編號一所示支票之票載日期為八十三年四月二十日（見原審
更(一)卷第一０一頁），另依高雄中小企銀六合分行函記載，該支票提示日期為八十三
年四月二十二日（見偵查卷第四十五頁）。原判決於其附表一記載「匯入日期」為八
十三年四月十九日，與卷內資料不盡相符，宜併查明更正。檢察官及被告上訴意旨指
摘原判決違背法令，尚非全無理由，應認仍有撤銷發回更審之原因。又，原審認不成
立犯罪（即原判決附表二）之部分，本乎審判不可分原則，併予發回，再，本件雖屬
刑事訴訟法第三百七十六條第三款所列之案件，但於修正刑事訴訟法施行前，原得上
訴於第三審法院，且已繫屬於法院，依刑事訴訟法施行法第五條第一項規定，應依施
行前之法定程序終結之。
據上論結，應依刑事訴法第三百九十七條、第四百零一條，判決如主文。
中      華      民      國    九十一    年      六      月      二十    日
                              最高法院刑事第四庭
                                  審判長法官  紀  俊  乾
                                        法官  黃  正  興
                                        法官  劉  介  民
                                        法官  陳  東  誥
                                        法官  張  春  福
      右正本證明與原本無異
                                              書  記  官
中      華      民      國    九十一    年      六      月    二十四    日
